【裁判字號】    97,消債更,1248
【裁判日期】    980612
【裁判案由】    更生事件
【裁判全文】
臺灣臺南地方法院民事裁定          97年度消債更字第1248號
聲  請  人  乙○○
上列當事人因消費者債務清理事件聲請更生，本院裁定如下：
    主    文
聲請駁回。
聲請程序費用新臺幣壹仟元由聲請人負擔。
    理    由
一、按債務人與金融機構協商成立者，不得聲請更生或清算，但
    因不可歸責於己之事由，致履行顯有重大困難者，不在此限
    ；本條例施行前，債務人依金融主管機關協調成立之中華民
    國銀行公會會員辦理消費金融案件無擔保債務協商機制與金
    融機構成立之協商，準用前項之規定，消費者債務清理條例
    第151 條第5 項、第6 項分別定有明文。又聲請更生或清算
    不合程式或不備其他要件者，法院應以裁定駁回之，但其情
    形可以補正者，法院應定期間先命補正，復為同條例第8 條
    所明定。
二、本件聲請意旨以：聲請人於消費者債務清理條例施行前，雖
    曾與各債權銀行台新銀行成立協商，約定每月償還新臺幣（
    下同）21,242元，惟聲請人平均每月收入約10,000元，銀行
    在協商過程銀行並未考慮聲請人收入狀況，聲請人為避免面
    對高額利率，迫於無奈接受銀行提出之協商條件，致使聲請
    人被按月繳納之協商款壓的喘不過氣；再者，聲請人與配偶
    皆依靠配偶所開設之祥發實業社營收維生，惟工廠因景氣所
    影響而經營不善，且聲請人與配偶共同育有一女，現就讀國
    小六年級，賴聲請人扶養，且聲請人之父母與聲請人同住，
    聲請人父母之生活支出亦由聲請人負擔，聲請人已無力繳納
    協商款，而於民國97年5月毀諾，有不能清償債務之情事，
    而聲請人之無擔保或無優先權之債務總額未逾1,200萬元，
    復未經法院裁定開始清算程序或宣告破產，惟因不可歸責於
    己之事由，致履行顯有重大困難，為此，依消費者債務清理
    條例提出本件更生之聲請等語。
三、按債之關係，係以當事人間之信賴關係為基礎，為社會經濟
    組織之重要支柱，故當事人於以法律行為追求自己之利益之
    際，亦應顧及對方之利益，並考量債權債務在社會上之作用
    ，本於誠實及信用之原則，行使債權及履行債務。是對於已
    陷入經濟上困境之消費者，若任其於惡性循環之債務窘境中
    生存，將衍生嚴重之社會問題，難以維持安定之社會經濟秩
    序，故為兼顧債權人、債務人雙方之利益，對陷於經濟上困
    境之消費者，乃允其於消費者債務清理條例施行後，得選擇
    以重建型之更生程序或清算型之清算程序清理其債務，藉以
    妥適調整債務人與債權人及其他利害關係人間之權利義務關
    係，保障債權人獲得公平受償，並謀求消費者經濟生活之重
    建復甦機會。惟若債務人履行債務並無困難，僅係為圖謀減
    免債務，而不為債務之履行，自有違債權契約為誠信契約之
    本旨。
四、經查：
  (一)聲請人於消費者債務清理條例施行前，依金融主管機關協調
    成立之中華民國銀行公會會員辦理消費金融案件無擔保債務
    協商機制，與最大債權銀行台新銀行於95年10月16日成立協
    商，當時聲請人無擔保債務總額為1,802,980元，約定聲請
    人自95年11月起，於每月10日以前應償還款項為21,242元，
    分110期、利率5.88%，聲請人按月自95年10月16日起至如期
    繳納，於97年5月毀諾，有聲請人提出之債務協商協議書、
    無擔保還款計畫表、台新銀行終止分期還款權利通知書等件
    附卷為證，堪可採信。
  (二)聲請人主張其與配偶皆依靠配偶所開設之祥發實業社營收維
    生，聲請人每月薪資收入約10,000元，扣除日常必要生活費
    用及扶養子女及父母等必要支出後，已不足清償協商款一節
    ，經查：
  (1)聲請人配偶甲○○為祥發實業社獨資負責人，又聲請人於94
    年12月22日自原投保單位金孫國際貿易有限公司退出勞保後
    ，即未再加入勞保，現以祥發實業社為全民健保投保單位等
    情，此有法務部健保資訊連結作業、勞保局電子閘門查詢作
    業、營業登記資料公示查詢附卷可憑，堪信聲請人其收入來
    源為其配偶所開設之祥發實業社，應為真實可信。又聲請人
    於95、96、97年申報自祥發實業社領取薪資所得均為12,000
    元，此有聲請人稅務電子閘門財產所得調件明細表在卷足參
    ，惟上開所得資料僅係申報稅捐之用，未必與實際所得相符
    ，況祥發實業社係聲請人之夫甲○○獨資經營，聲請人負責
    祥發實業社之總務工作，此有其配偶甲○○出具之在職證明
    在卷足參，足認聲請人與其配偶甲○○共同經營祥發實業社
    ，實際維持聲請人家庭生活者實乃祥發實業社之營收，非僅
    聲請人按月領取之薪資，是以認定聲請人是否有因不可歸責
    於己之事由，致履行顯有重大困難之情事，應以祥發實業社
    收支是否有因情勢變更盈收不如以往，而導致聲請人無力按
    月還款，不得已毀諾為認定。
  (2)聲請人主張因祥發實業社因景氣不佳，原物料上漲，公司生
    意一落千丈，導致聲請人入不敷出因而無力支撐而毀諾一節
    ，經查，祥發實業社於95年度全年申報銷售總金額扣除進項
    總金額，所得該年度盈收合計505,754元；96年度全年申報
    銷售總金額扣除進項總金額，所得該年度盈收合計608,869
    元；97年度全年申報銷售總金額扣除進項總金額，所得該年
    度盈收合計525,311元，此有財政部臺灣省南區國稅局臺南
    市分局98年5月7日南區國稅南市三字第0980026500號函檢附
    營業人銷售額與稅額申報書等相關資料存卷可查，從上開資
    料顯示，祥發實業社97年全年度之營收雖較96年全年度減少
    83,558元，惟較95年全年度營收多19,557元，且95、96、97
    年營收維持在50萬元-60萬元之間，並無大幅度變動，是以
    聲請人主張因大環境景氣影響，祥發實業社受有營運上困難
    影響營收，導致聲請人有不可歸責於己之事由，致履行顯有
    重大困難，尚不足採信。
  (三)再者，聲請人於履行債務期間本應節約省用，過較不寬裕之
    經濟生活，並誠實勤勉地履行債務，以符合公平正義及誠信
    原則。然聲請人以本身為要保人向國華人壽購買死亡險及防
    定期終身險、國華人壽溫馨防癌終身健康險等保險共5筆，
    按年正常繳納任意險保險費30,652元，此有國華人壽保險股
    份有限公司98年3月27日（98）華壽放帳字第0568號函檢附
    保單相關資料附卷可參，足見聲請人於清償債務期間仍有資
    力繼續繳納保費，額外支付非必要之保險費用，綜此，實難
    認聲請人有何不可歸責於債務人致履行債務協商顯有重大困
    難之事由存在。
  (四)末查，債務清償方案既係經當事人於消費者債務清理條例施
    行前行使選擇權所合意成立之債權契約，聲請人自應受該成
    立之契約所拘束，如認該協商成立之清償方案其後有不適當
    履行之情形，仍應誠實面對債務，再循本條例所定之協商機
    制，誠意向債權人協商謀求更合理之清償方案，而非輕率毀
    諾，逕為聲請更生清理程序。聲請人既於本條例施行前與債
    權人成立協商，每月償還21,242元，且已依協商方案履行，
    如事後有履行不便之情形，認清償方案應予適當調整，非不
    可經由本條例所規定之協商程序，再與債權人重新協商，訂
    定適當可行之清償方案，且依97年5月中華民國銀行公會決
    議，金融機構就曾經參加95年度債務協商毀諾客戶提供「個
    別協商一致性方案」及對有繳款困難之債務協商持續履約客
    戶提供「變更債務協商協議書方案」，聲請人自當循此途徑
    以求解決，方符合本條例兼顧保障債權人公平受償及重建復
    甦債務人經濟生活之立法目的，是以，聲請人率予毀諾，逕
    為聲請本件更生，亦有不當。
四、綜上所述，聲請人於消費者債務清理條例施行前，既已與金
    融機構之債權人依金融主管機關協調成立之中華民國銀行公
    會會員辦理消費金融案件無擔保債務協商機制成立協商，且
    又無因不可歸責於己致履行顯有重大困難之事由，則其聲請
    更生，顯然不符消費者債務清理條例第151條第6項準用同條
    第5項前段之規定，且上開欠缺又屬無從補正，從而，依上
    開說明，應予駁回其更生之聲請，爰裁定如主文。
中    華    民    國    98    年    6     月    12    日
              民事第二庭    法  官  張桂美
以上正本證明與原本無異。
如不服本裁定，應於裁定送達後10日內，以書狀向本院提出抗告
，並繳納抗告費新臺幣1千元。
中    華    民    國    98    年    6     月    12    日
                            書記官  謝安青


司法院資訊處製作；財團法人民間司法改革基金會備份。
